---
title: "Política industrial y reestructuración demográfica: una síntesis conceptual"
subtitle: "De los incentivos de lugar a la divergencia regional"
author:
  - name: "Nicolás Sacco"
    affiliation: "Institución"
    corresponding: true
date: last-modified
lang: es
abstract: |
  Este capítulo sintetiza los hallazgos empíricos de una serie de tres artículos sobre 
  los efectos demográficos de las políticas de promoción industrial en Argentina 
  (1970–2022) en un marco conceptual unificado. Se propone un modelo estructural que 
  vincula la política industrial → reestructuración económica → migración → cambio 
  de uso del suelo → reestructuración demográfica → divergencia regional de largo plazo. 
  A partir de evidencia argentina y de contextos comparativos en América Latina, se 
  argumenta que las políticas industriales de base territorial generan efectos de 
  reestructuración demográfica profundos y persistentes que se extienden mucho más allá 
  de sus objetivos económicos originales. El capítulo aporta una síntesis teórica que 
  articula la economía regional, la demografía espacial y las ciencias sociales 
  ambientales, con implicaciones para el diseño de políticas en el Sur Global.
keywords:
  - política industrial
  - reestructuración demográfica
  - divergencia regional
  - síntesis conceptual
  - América Latina
format:
  pdf:
    documentclass: article
    classoption: [12pt, a4paper]
    number-sections: true
    colorlinks: true
    linkcolor: "NavyBlue"
    citecolor: "teal"
    urlcolor: "NavyBlue"
    fig-cap-location: bottom
    tbl-cap-location: top
    include-in-header:
      text: |
        \usepackage{booktabs}
        \usepackage{amsmath}
        \usepackage{float}
        \usepackage{setspace}
        \doublespacing
  html:
    toc: true
    number-sections: true
    theme: cosmo
bibliography: references.bib
csl: apa.csl
execute:
  echo: false
  warning: false
  message: false
---

```{r}
#| label: setup
#| include: false
library(tidyverse)
library(ggplot2)
library(patchwork)
```

# Introducción {#sec-intro}

La política industrial de base territorial ocupa una posición singular en el instrumental 
de la estrategia de desarrollo: a diferencia de las intervenciones macroeconómicas de 
amplio alcance, promete transformar no solo los resultados económicos sino también la 
distribución geográfica de las personas y los medios de vida. Este capítulo argumenta 
que comprender esta dimensión distributiva requiere un marco conceptual que integre 
explícitamente los procesos demográficos, económicos y ambientales.

El capítulo se organiza en torno a un **Modelo Estructural Unificado** que sintetiza 
tres preguntas de investigación interconectadas: (1) ¿Cómo afectan las zonas industriales 
al crecimiento poblacional global? (2) ¿Qué papel desempeña la migración en la 
transmisión de estos efectos? (3) ¿Cuáles son las consecuencias sobre el uso del suelo 
y el medio ambiente del cambio demográfico inducido por la política?

# Arquitectura teórica {#sec-teoria}

## El modelo estructural unificado

Se propone una cadena causal que vincula la política industrial con la divergencia 
demográfica regional de largo plazo:

```{r}
#| label: fig-dag
#| fig-cap: "Grafo acíclico dirigido: política industrial → reestructuración demográfica"
#| fig-height: 3.5

nodos <- tibble(
  etiqueta = c("Política\nIndustrial", "Reestructuración\nEconómica",
               "Migración\n(entrada/salida)", "Cambio\nde Suelo",
               "Reestructuración\nDemográfica", "Divergencia\nRegional"),
  x = c(1, 2, 3, 3, 4, 5),
  y = c(3, 3, 4, 2, 3, 3)
)

aristas <- tibble(
  desde = c(1, 2, 2, 3, 4, 3, 4, 5),
  hasta = c(2, 3, 4, 5, 5, 6, 6, 6)
) |>
  left_join(nodos |> select(desde_x = x, desde_y = y) |> mutate(desde = row_number()), by = "desde") |>
  left_join(nodos |> select(hasta_x = x, hasta_y = y) |> mutate(hasta = row_number()), by = "hasta")

ggplot() +
  geom_segment(data = aristas,
               aes(x = desde_x, y = desde_y, xend = hasta_x, yend = hasta_y),
               arrow = arrow(length = unit(0.25, "cm"), type = "closed"),
               color = "#2166ac", linewidth = 0.7) +
  geom_label(data = nodos, aes(x = x, y = y, label = etiqueta),
             fill = "#dbeafe", color = "#1e3a5f", fontface = "bold",
             size = 3.0, label.r = unit(0.4, "lines")) +
  xlim(0.5, 5.5) + ylim(1, 5) +
  theme_void()
```

## Submodelos componentes

### Reestructuración económica

La promoción industrial reconfigura la estructura productiva local a través de los 
siguientes mecanismos: (a) **Entrada de firmas:** los costos de los factores subsidiados 
atraen nuevos establecimientos manufactureros; (b) **Composición sectorial:** los sectores 
promovidos crecen en relación con la agricultura y los servicios informales; (c) **Efectos 
salariales:** los salarios del sector formal aumentan, generando diferenciales salariales 
reales que impulsan la migración.

### Sistema migratorio

La migración opera como el mecanismo primario de transmisión demográfica, con tres 
subprocesos empíricamente distinguibles:

- **Inmigración de trabajadores:** atraídos por diferenciales salariales (documentado en el Artículo 2)
- **Emigración desde regiones expulsoras:** fuga de cerebros y fragmentación del hogar
- **Migración de retorno:** a medida que las zonas maduran y emergen las economías de aglomeración

### Transiciones de uso del suelo

El crecimiento industrial genera transiciones en el uso del suelo a través de: (a) 
conversión directa de tierras agrícolas/forestales para infraestructura de zonas; 
(b) expansión urbana impulsada por la inmigración; (c) intensificación agrícola en 
los hinterlands de suministro (documentado en el Artículo 3).

### Divergencia regional de largo plazo

Las fuerzas de aglomeración generan divergencia dependiente de la trayectoria: el 
crecimiento temprano atrae más crecimiento, mientras que las regiones expulsoras enfrentan 
trampas persistentes de emigración. La predicción teórica clave es que las intervenciones 
de política industrial generan **trayectorias regionales permanentemente asimétricas** 
en lugar de efectos redistributivos temporales.

# Síntesis empírica {#sec-sintesis}

## Hallazgos principales a lo largo de los tres artículos

```{r}
#| label: tbl-sintesis
#| tbl-cap: "Síntesis de hallazgos empíricos a través de los tres artículos"

tibble::tribble(
  ~Articulo, ~Pregunta, ~Metodo, ~Hallazgo_principal,
  "Artículo 1", "Efectos sobre el crecimiento poblacional", "DiD escalonado + Espacial",
    "Zonas industriales → +[X] pp de crecimiento anual; derrames positivos hasta [X] km",
  "Artículo 2", "Mediación migratoria", "PPML gravitacional + Mediación",
    "[X]% del efecto sobre el crecimiento mediado por inmigración; selección por calificación documentada",
  "Artículo 3", "Transiciones de suelo y bosque", "RDD espacial + Hansen GFW",
    "Zonas agroindustriales → pérdida forestal significativa; zonas manufactureras → efectos mixtos"
) |>
  knitr::kable(
    col.names = c("Artículo", "Pregunta de investigación", "Método principal", "Hallazgo clave"),
    booktabs  = TRUE
  )
```

## Perspectiva comparada latinoamericana

La experiencia argentina proporciona un modelo para analizar la política industrial de 
lugar en la región latinoamericana, donde instrumentos de política similares se han 
desplegado en Brasil (SUDENE, Zona Franca de Manaos), Chile (Zonas Francas), Colombia 
(Zonas Francas) y México (Maquiladoras y Zonas Económicas Especiales). El modelo 
estructural propuesto es directamente aplicable a estos contextos, con una calibración 
nacional específica que refleje las condiciones institucionales y demográficas locales.

# Implicaciones de política {#sec-politica}

## Principios de diseño para una política industrial sensible a lo demográfico

Esta síntesis genera las siguientes recomendaciones para el diseño de políticas:

1. **Monitorear resultados demográficos junto con los económicos.** La dinámica 
   poblacional es la prueba última de si la política de lugar cambia la geografía 
   de la actividad económica —no solo la geografía de las firmas.

2. **Considerar los efectos en las regiones expulsoras.** Las políticas que logran 
   atraer inmigración a las zonas promovidas pueden simultáneamente desencadenar 
   despoblación y declive demográfico en las regiones de origen.

3. **Diferenciar por sector.** La promoción agroindustrial y de extracción de recursos 
   conlleva costos ambientales (pérdida forestal, desplazamiento) ausentes en la 
   promoción manufacturera.

4. **Diseñar para la dependencia de la trayectoria.** Los incentivos de corto plazo pueden 
   detonar trayectorias de aglomeración que persisten mucho después de que los incentivos 
   expiran. Las cláusulas de finalización de la política deben tener en cuenta esta dinámica.

# Conclusiones {#sec-conclusion}

Las políticas de promoción industrial son, en su esencia, políticas demográficas. Al 
reconfigurar la geografía de las oportunidades económicas, inevitablemente reconfiguran 
la geografía de las personas. Este capítulo ha propuesto y documentado un marco 
unificado que vincula las consecuencias económicas, demográficas y ambientales de la 
política industrial de base territorial en Argentina y, potencialmente, en el Sur Global.

Los tres artículos que componen este programa de investigación establecen:

- Efectos causales sobre el crecimiento poblacional de la designación de zonas industriales
- La migración como mecanismo primario de transmisión demográfica
- Los costos de uso del suelo y de transición forestal de la industrialización

En conjunto, estos hallazgos reclaman una nueva generación de políticas industriales 
«sensibles a lo demográfico» que contemplen el conjunto de las consecuencias poblacionales 
de las intervenciones de desarrollo de base territorial.

# Referencias {.unnumbered}

::: {#refs}
:::
