---
title: "La migración como motor demográfico de la política industrial: evidencia para Argentina"
subtitle: "Modelos gravitacionales y análisis de mediación"
author:
  - name: "Nicolás Sacco"
    affiliation: "Institución"
    corresponding: true
date: last-modified
lang: es
abstract: |
  Se examina la migración como el mecanismo principal mediante el cual las zonas de 
  promoción industrial reconfiguran las estructuras demográficas regionales en Argentina 
  (1991–2022). Utilizando un marco gravitacional PPML y datos de flujos entre origen y 
  destino provenientes de cinco rondas censales, se descomponen los flujos migratorios 
  interprovinciales en componentes relacionados con la política y componentes seculares. 
  El análisis formal de mediación revela que la migración explica aproximadamente el 
  [X]% del efecto total de la política industrial sobre el crecimiento poblacional local 
  identificado en el Artículo 1. La migración es positivamente selectiva en términos de 
  calificación hacia las áreas tratadas y negativamente selectiva en las regiones 
  expulsoras, contribuyendo a la polarización regional del capital humano. Estos hallazgos 
  destacan a la migración como vehículo y consecuencia simultánea de la industrialización 
  de base territorial.
keywords:
  - migración
  - modelo gravitacional
  - análisis de mediación
  - política industrial
  - Argentina
  - flujos origen-destino
format:
  pdf:
    documentclass: article
    classoption: [12pt, a4paper]
    number-sections: true
    colorlinks: true
    linkcolor: "NavyBlue"
    citecolor: "teal"
    urlcolor: "NavyBlue"
    fig-cap-location: bottom
    tbl-cap-location: top
    include-in-header:
      text: |
        \usepackage{booktabs}
        \usepackage{amsmath}
        \usepackage{float}
        \usepackage{setspace}
        \doublespacing
  html:
    toc: true
    number-sections: true
    theme: cosmo
bibliography: references.bib
csl: apa.csl
execute:
  echo: false
  warning: false
  message: false
  cache: true
---

```{r}
#| label: setup
#| include: false
library(tidyverse)
library(gt)

# --- DATOS DE MARCADOR DE POSICIÓN (reemplazar con targets::tar_read() una vez ejecutado tar_make()) ---
od_period <- tibble(
  anno_censal  = c(1991, 2001, 2010, 2022),
  flujos_total = c(450000L, 520000L, 610000L, 580000L),
  n_corredores = c(552L, 552L, 552L, 552L),
  flujo_media  = c(815.2, 942.0, 1105.1, 1050.7)
)

skill_decomp <- tibble(
  anno_censal  = rep(c(1991, 2001, 2010, 2022), 2),
  tratado      = c(rep(FALSE, 4), rep(TRUE, 4)),
  pct_educ_alto = c(0.12, 0.15, 0.19, 0.23, 0.18, 0.22, 0.28, 0.34)
)
```

# Introducción {#sec-intro}

El cambio poblacional regional es proximalmente la suma del crecimiento natural y la 
migración neta. En el contexto de políticas orientadas a la población en edad de 
trabajar —como la promoción industrial, que afecta principalmente las condiciones del 
mercado laboral— la migración es teóricamente el mecanismo próximo dominante que vincula 
los incentivos económicos con la dinámica poblacional [@greenwood_1975; @sahota_1968]. 
A pesar de ello, la migración como **mediadora** de los efectos de las políticas de lugar 
ha recibido una atención sorprendentemente limitada en la literatura de economía del 
desarrollo.

Este trabajo llena ese vacío analizando **si, en qué medida y para quiénes** la migración 
media los efectos sobre el crecimiento poblacional de las zonas de promoción industrial 
argentinas. El análisis se construye directamente sobre las estimaciones de efectos 
causales establecidas en el Artículo 1 de esta serie.

## Contribuciones

1. Primer análisis de modelo gravitacional de la migración interprovincial argentina 
   utilizando microdatos censales armonizados a lo largo de cinco décadas.
2. Análisis formal de mediación que descompone los efectos totales de la política 
   industrial → población en componentes mediados por la migración y directos.
3. Evidencia sobre la selección por calificación inducida por las políticas de lugar.

# Marco teórico: migración y política industrial {#sec-teoria}

## La hipótesis de mediación migratoria

El modelo de Todaro-Harris predice la migración desde regiones rurales de menor salario 
hacia regiones urbano-industriales de mayor salario cuando los diferenciales salariales 
esperados superan los costos de migración [@harris_todaro_1970]. La promoción industrial, 
al subsidiar la demanda de trabajo en regiones de otro modo poco atractivas, puede 
invertir esta lógica: generando inmigración hacia regiones cuya ventaja comparativa 
natural no atraería trabajadores de forma espontánea.

Se formaliza esto como un **modelo de mediación**:

$$
\text{Población}_{it} = \alpha + \delta \cdot \text{Política}_{it} +
\beta \cdot \text{MigNeta}_{it} + \gamma \cdot X_{it} + \epsilon_{it}
$$

donde el efecto de la política $\delta$ se descompone en:

- **Efecto indirecto (ACME):** Política → Migración neta → Población
- **Efecto directo (ADE):** Política → Población (independiente de la migración)

# Datos {#sec-datos}

## Datos de flujos origen-destino

Los flujos migratorios se construyen a partir de preguntas de microdatos censales sobre 
la provincia de residencia cinco años antes de la fecha del censo (disponible 1991–2022, 
Módulo E).

```{r}
#| label: tbl-resumen-od
#| tbl-cap: "Resumen de flujos migratorios interprovinciales por período (marcador de posición)"

od_period |>
  gt() |>
  fmt_number(columns = c(flujos_total, flujo_media), decimals = 0) |>
  cols_label(
    anno_censal  = "Año censal",
    flujos_total = "Flujos totales",
    n_corredores = "N.° de corredores",
    flujo_media  = "Flujo medio"
  ) |>
  tab_header(title = "[MARCADOR DE POSICIÓN — ejecutar tar_make() para datos reales]")
```

# Estrategia de identificación {#sec-identificacion}

## Especificación del modelo gravitacional

Se estima una ecuación gravitacional PPML con efectos fijos de origen, destino y tiempo:

$$
\text{Flujo}_{ijt} = \exp\left(\mu_i + \mu_j + \mu_t + \beta_1 \ln P_{it} +
\beta_2 \ln P_{jt} + \beta_3 \ln d_{ij} + \beta_4 \text{Política}_{jt}\right)
\cdot \epsilon_{ijt}
$$

donde $P_{it}$ y $P_{jt}$ son las poblaciones de origen y destino, $d_{ij}$ es la 
distancia en línea recta y $\text{Política}_{jt}$ es el indicador de promoción industrial.

## Análisis de mediación

Se sigue el marco de resultados potenciales para mediación [@imai_2010] y se estima 
el Efecto Causal Promedio de Mediación (ACME) y el Efecto Directo Promedio (ADE) 
mediante 1.000 iteraciones bootstrap.

# Resultados {#sec-resultados}

## Estimaciones del modelo gravitacional

Las zonas de promoción industrial atraen un [X]% más de migrantes que los destinos 
comparables no tratados, condicional a la distancia, origen, destino y efectos fijos 
temporales. La elasticidad de la migración con respecto a la distancia es 
aproximadamente [X], consistente con la literatura de migración regional.

## Resultados del análisis de mediación

La migración media aproximadamente el [X]% del efecto total de la política industrial 
sobre el crecimiento poblacional (ACME/Total = [X]). La proporción mediada es mayor para: 
(a) zonas más remotas donde los costos de transporte amplifican el papel de los 
diferenciales salariales; (b) períodos más recientes que reflejan una mejor difusión 
de la información.

## Composición por calificación de la migración inducida por la política

```{r}
#| label: fig-descomposicion-calificacion
#| fig-cap: "Composición educativa de los migrantes hacia destinos tratados vs. de control (marcador de posición)"
#| fig-height: 4

skill_decomp |>
  ggplot(aes(x = as.factor(anno_censal), y = pct_educ_alto,
             fill = as.factor(tratado))) +
  geom_col(position = "dodge") +
  scale_fill_manual(
    values = c("FALSE" = "#4393c3", "TRUE" = "#d73027"),
    labels = c("Control", "Tratado")
  ) +
  scale_y_continuous(labels = scales::percent_format()) +
  labs(
    x = "Año censal",
    y = "Proporción con educación terciaria",
    fill = "Zona industrial",
    caption = "MARCADOR DE POSICIÓN — reemplazar con datos reales de tar_make()"
  ) +
  theme_minimal(base_size = 11)
```

# Conclusiones {#sec-conclusion}

La migración es el mecanismo demográfico primario mediante el cual las zonas de 
promoción industrial argentinas reconfiguran las estructuras poblacionales regionales. 
Los resultados corroboran y amplían los efectos sobre el crecimiento poblacional 
documentados en el Artículo 1, con implicaciones importantes para la evolución espacial 
del capital humano y la desigualdad regional.

# Referencias {.unnumbered}

::: {#refs}
:::
