---
title: "Políticas de promoción industrial y crecimiento poblacional: evidencia causal para la Argentina"
subtitle: "Un enfoque de diferencias en diferencias escalonado"
author:
  - name: "Nicolás Sacco"
    affiliation: "Institución"
    email: "autor@institución.edu"
    corresponding: true
date: last-modified
lang: es
abstract: |
  Este trabajo examina el efecto causal de las zonas de promoción industrial sobre el 
  crecimiento poblacional subnacional en Argentina durante el período 1970–2022. 
  Aprovechando la adopción escalonada de legislación de promoción industrial entre 
  departamentos argentinos, se aplica el estimador de Callaway y Sant'Anna (2021) para 
  aislar el efecto promedio del tratamiento sobre los tratados (ATT), controlando por 
  la heterogeneidad en el calendario de adopción. Los resultados se complementan con 
  métodos de control sintético generalizado (Xu, 2017) y modelos econométricos 
  espaciales para detectar derrames geográficos. Los resultados sugieren que las 
  políticas de promoción industrial generan aumentos de [X] puntos porcentuales en las 
  tasas de crecimiento poblacional anual en las áreas tratadas, con efectos concentrados 
  en [período] y mediados principalmente a través de [mecanismo]. La descomposición 
  espacial revela derrames positivos significativos hacia áreas vecinas ubicadas hasta 
  [X] km de los límites de las zonas.
keywords:
  - política industrial
  - crecimiento poblacional
  - diferencias en diferencias
  - Argentina
  - econometría espacial
  - políticas de lugar
format:
  pdf:
    documentclass: article
    classoption: [12pt, a4paper]
    number-sections: true
    colorlinks: true
    linkcolor: "NavyBlue"
    citecolor: "teal"
    urlcolor: "NavyBlue"
    fig-cap-location: bottom
    tbl-cap-location: top
    include-in-header:
      text: |
        \usepackage{booktabs}
        \usepackage{dcolumn}
        \usepackage{amsmath}
        \usepackage{float}
        \usepackage{setspace}
        \doublespacing
  html:
    toc: true
    toc-depth: 3
    number-sections: true
    theme: cosmo
bibliography: references.bib
csl: apa.csl
execute:
  echo: false
  warning: false
  message: false
  cache: true
---

```{r}
#| label: setup
#| include: false
library(tidyverse)
library(gt)
library(knitr)

# --- DATOS DE MARCADOR DE POSICIÓN (reemplazar con targets::tar_read() una vez ejecutado tar_make()) ---
summary_tab <- tibble(
  Variable = c("Logaritmo de la población", "Tasa de crecimiento anual (%)", "Tasa de urbanización"),
  control_media = c(10.2, 1.3, 0.61),
  control_de    = c(1.1, 0.8, 0.18),
  tratado_media = c(10.8, 2.1, 0.74),
  tratado_de    = c(1.2, 1.0, 0.15)
)

# Resultados DiD de marcador de posición
did_effects <- list(
  overall = list(overall.att = NA_real_, overall.se = NA_real_),
  dynamic = list(att.egt = rep(NA_real_, 5), egt = -2:2)
)
did_twfe <- list(coefficients = c(treated = NA_real_))
```

# Introducción {#sec-intro}

Las políticas de desarrollo basadas en el territorio ocupan una posición controvertida 
en la literatura académica y en el debate de política pública [@kline_2013; @neumark_2015]. 
Por un lado, la teoría predice que los incentivos industriales con foco espacial pueden 
superar fallas de coordinación y catalizar economías de aglomeración en regiones rezagadas 
[@krugman_1991; @moretti_2010]. Por otro, la crítica señala que tales políticas pueden 
simplemente reubicar la actividad económica en el espacio en lugar de generar crecimiento 
genuino, con consecuencias inciertas —y potencialmente negativas— sobre la distribución 
poblacional [@glaeser_ward_2009].

Este trabajo contribuye a resolver este debate examinando la huella demográfica de las 
zonas de promoción industrial en Argentina, un país que ha mantenido uno de los sistemas 
más extensos de incentivos industriales con foco geográfico del mundo en desarrollo desde 
la década de 1970 [@schvarzer_1987; @azpiazu_1988]. A diferencia de la mayoría de las 
evaluaciones existentes, centradas en resultados a nivel de firma o en el empleo, 
analizamos directamente las **dinámicas poblacionales** como medida última del éxito de 
las políticas de lugar en la redistribución geográfica de la actividad económica y el 
capital humano.

## Pregunta de investigación

**¿Alteran las zonas de promoción industrial las trayectorias de crecimiento poblacional 
subnacional en Argentina y, de ser así, a través de qué mecanismos?**

Descomponemos esta pregunta en tres hipótesis específicas:

1. **H1 (Efecto sobre el crecimiento):** Los departamentos con zonas de promoción 
   industrial activas experimentan tasas de crecimiento poblacional más altas que 
   departamentos comparables no tratados.

2. **H2 (Persistencia):** Los efectos del tratamiento persisten más allá del período 
   de política inicial, reflejando derrames de aglomeración.

3. **H3 (Derrames espaciales):** Los efectos sobre el crecimiento poblacional se 
   extienden a departamentos vecinos, consistente con la expansión del hinterland de 
   conmutación y migración.

## Contribuciones

Este trabajo realiza tres contribuciones a la literatura. **En primer lugar**, ofrece 
las primeras estimaciones causalmente creíbles de las consecuencias demográficas del 
sistema de promoción industrial argentino, utilizando métodos modernos de diferencias en 
diferencias escalonado [@callaway_santanna_2021]. **En segundo lugar**, contribuye a la 
literatura de evaluación de políticas de lugar al demostrar cómo las dinámicas 
poblacionales pueden servir como un resultado unificado que integra múltiples dimensiones 
del desarrollo regional. **En tercer lugar**, genera un modelo metodológico para evaluar 
políticas industriales en contextos de países de ingresos medios con restricciones de datos.

# Marco teórico {#sec-teoria}

## Política industrial de lugar y dinámica poblacional

El vínculo teórico entre la promoción industrial y el crecimiento poblacional opera a 
través de dos canales principales. El **canal directo de empleo** predice que la formación 
subsidiada de empresas aumenta la demanda local de trabajo, atrayendo migración y 
reteniendo a los residentes existentes [@moretti_2010; @suedekum_2006]. El **canal 
multiplicador** predice que el empleo manufacturero genera empleo aguas abajo en servicios 
no transables, amplificando los efectos poblacionales más allá del sector inicialmente 
objetivo [@moretti_2010].

Situamos este análisis en la literatura de crecimiento regional y aglomeración 
[@glaeser_1992; @combes_2008] y en el marco de la transición demográfica 
[@bongaarts_bulatao_1999], que predice que la reestructuración económica moldea no solo el 
tamaño de la población sino también su estructura etaria, composición de los hogares 
y fecundidad.

## La política industrial en Argentina: context histórico

El sistema de promoción industrial argentino surgió en la década de 1970 como instrumento 
explícito para reducir la desigualdad regional y estimular el desarrollo industrial en 
provincias rezagadas. Los principales hitos legislativos incluyen:

- **Ley 22.021 (1979):** Promovió el desarrollo industrial en San Luis, La Rioja, 
  Catamarca y San Juan mediante exenciones impositivas y subsidios crediticios.
- **Ley 19.640 (1972):** Creó un régimen económico especial para Tierra del Fuego 
  y las Islas del Atlántico Sur.
- **Leyes provinciales de promoción:** Diversas provincias sancionaron legislación 
  complementaria que extendió incentivos similares a zonas subprovinciales.

# Datos {#sec-datos}

## Datos censales (Módulo A)

Utilizamos microdatos de cinco censos de población argentinos: 1970, 1991, 2001, 2010 
y 2022, armonizados a unidades geográficas consistentes (departamentos/partidos) mediante 
el cuadro de equivalencias descripto en el apéndice de replicación. El procedimiento de 
armonización sigue a @ipums_international y se detalla en [@sec-apendice-armonizacion].

Las variables clave extraídas incluyen: conteos de población por edad y sexo, lugar de 
nacimiento, residencia de cinco años (disponible desde 1991), nivel educativo y 
participación en la fuerza de trabajo.

## Datos de zonas de promoción industrial (Módulo B)

Nuestra variable de tratamiento principal se deriva de un conjunto de datos georreferenciado 
de zonas de promoción industrial, construido a partir del registro legislativo. Por cada 
zona, se codifica: el año de inicio de la política, el año de finalización (o censurado a 
la derecha si aún está activa), el límite geográfico (polígono), el tipo de incentivo 
(exención fiscal, infraestructura, alivio regulatorio) y el sector objetivo principal.

## Estadísticas descriptivas

```{r}
#| label: tbl-resumen
#| tbl-cap: "Estadísticas descriptivas según estatus de tratamiento (marcador de posición)"

summary_tab |>
  gt() |>
  fmt_number(columns = where(is.numeric), decimals = 3) |>
  tab_spanner(label = "Control", columns = starts_with("control")) |>
  tab_spanner(label = "Tratado", columns = starts_with("tratado")) |>
  tab_header(title = "[MARCADOR DE POSICIÓN — ejecutar tar_make() para poblar con datos reales]")
```

# Estrategia de identificación {#sec-identificacion}

## Diseño de investigación

Nuestra estrategia de identificación principal explota el **despliegue escalonado** de 
la legislación de promoción industrial: los departamentos recibieron el tratamiento en 
distintas fechas, lo que nos permite utilizar departamentos aún no tratados y nunca 
tratados como contrafactuales para los departamentos tratados tempranamente.

> **Supuesto de identificación (Tendencias paralelas):** En ausencia de tratamiento, 
> los departamentos tratados y de control habrían seguido trayectorias paralelas de 
> crecimiento poblacional. Ponemos a prueba este supuesto mediante estimaciones de 
> estudio de eventos previas al tratamiento y el análisis de sensibilidad de 
> Rambachan-Roth (2023).

Implementamos el estimador de @callaway_santanna_2021, que es robusto a la heterogeneidad 
en los efectos del tratamiento —una propiedad crítica dada la diversidad de leyes de 
promoción industrial entre provincias y períodos.

## Amenazas a la identificación

**Selección en el tratamiento:** Las provincias que gestionaron la promoción industrial 
pueden diferir sistemáticamente de las no tratadas. Esto se aborda: (a) controlando 
por niveles y tendencias de población previos al tratamiento; (b) utilizando estimación 
doblemente robusta; (c) presentando resultados por separado para los grupos de control 
«nunca tratados» vs. «aún no tratados».

**Derrames espaciales:** Si los efectos del tratamiento se derraman hacia departamentos 
vecinos, nuestras estimaciones DiD estándar pueden estar sesgadas. Se examinan 
explícitamente los derrames mediante métodos econométricos espaciales (@sec-espacial).

# Resultados {#sec-resultados}

## Efecto principal sobre el crecimiento poblacional

La @fig-estudio-eventos presenta las estimaciones de estudio de eventos. Se encuentra que 
los departamentos que reciben zonas de promoción industrial experimentan un aumento 
estadísticamente significativo en las tasas de crecimiento poblacional aproximadamente 
[X] años después de la adopción de la política. La ausencia de tendencias previas 
significativas es consistente con el supuesto de tendencias paralelas.

```{r}
#| label: fig-estudio-eventos
#| fig-cap: "Estudio de eventos: efecto de la política industrial sobre el log de la población (marcador de posición)"
#| fig-height: 4

tibble(
  tiempo_evento = -4:6,
  att   = c(0, 0, 0, 0, 0, 0.05, 0.09, 0.12, 0.11, 0.13, 0.14),
  ci_lo = att - 0.04,
  ci_hi = att + 0.04
) |>
  ggplot(aes(tiempo_evento, att)) +
  geom_ribbon(aes(ymin = ci_lo, ymax = ci_hi), fill = "steelblue", alpha = 0.2) +
  geom_line(color = "steelblue") +
  geom_point(color = "steelblue") +
  geom_hline(yintercept = 0, linetype = "dashed") +
  geom_vline(xintercept = -0.5, linetype = "dotted", color = "red") +
  labs(
    x = "Años relativos al tratamiento",
    y = "ATT (log de la población)",
    caption = "MARCADOR DE POSICIÓN -- reemplazar con estimaciones reales de tar_make()"
  ) +
  theme_minimal(base_size = 11)
```

```{r}
#| label: tbl-did-principal
#| tbl-cap: "Estimaciones DiD principales: efecto sobre el log de la población (marcador de posición)"

tibble(
  Especificacion = c(
    "Callaway-Sant'Anna (ATT global)",
    "TWFE (referencia)",
    "Callaway-Sant'Anna (dinamico, promedio post-tratamiento)"
  ),
  Estimacion = c(NA_real_, NA_real_, NA_real_),
  EE         = c(NA_real_, NA_real_, NA_real_),
  p_valor    = c(NA_real_, NA_real_, NA_real_)
) |>
  gt() |>
  fmt_missing(everything(), missing_text = "[A DETERMINAR]") |>
  tab_header(title = "[MARCADOR DE POSICION -- ejecutar tar_make() para poblar]")
```

## Derrames espaciales {#sec-espacial}

Se examina la autocorrelación espacial en el crecimiento poblacional post-tratamiento 
mediante la I de Moran. Todas las rondas censales posteriores a 1991 muestran 
autocorrelación espacial positiva significativa (I de Moran entre [X] e [Y]), lo que 
indica que el crecimiento poblacional está espacialmente agrupado.

El Modelo Durbin Espacial descompone el efecto total del tratamiento en componentes 
directos e indirectos (derrames). Aproximadamente el [X]% del efecto total se atribuye 
a efectos indirectos sobre departamentos vecinos, consistente con mecanismos de 
hinterland de conmutación y encadenamiento productivo.

## Pruebas de robustez

Se realizan las siguientes pruebas de robustez (resultados completos en el apéndice en 
línea):

1. **Grupos de control alternativos:** Usando solo departamentos «nunca tratados» como 
   control.
2. **Variable de resultado alternativa:** Tasa de crecimiento anual (vs. nivel de log 
   de la población).
3. **Efectos de anticipación:** Permitiendo 1 a 2 períodos censales de anticipación.
4. **Ancho de banda geográfico:** Limitando a departamentos dentro de los 200 km de 
   zonas tratadas.
5. **Sensibilidad Rambachan-Roth:** Evaluando la sensibilidad de la prueba de 
   pre-tendencias a violaciones del supuesto de no anticipación.

# Conclusiones {#sec-conclusion}

Este trabajo ofrece las primeras estimaciones causalmente creíbles de las consecuencias 
demográficas del sistema de zonas de promoción industrial argentino. Los resultados 
demuestran que:

1. Las zonas de promoción industrial generan efectos positivos y medibles sobre el 
   crecimiento poblacional local con un rezago de aproximadamente [X] años.
2. Los efectos son geográficamente heterogéneos: efectos [fuertes / débiles / nulos] 
   en [región/sector].
3. Derrames positivos significativos se extienden hasta [X] km más allá de los límites 
   de las zonas.
4. Los efectos parecen [persistentes / transitorios], con [amplificación / decaimiento] 
   observado [X] años post-adopción.

## Implicaciones de política

Los hallazgos sugieren que la política industrial de lugar puede alterar eficazmente 
la distribución poblacional a nivel subnacional. Sin embargo, [advertencias sobre 
eficiencia, equidad y sostenibilidad fiscal de largo plazo].

## Limitaciones y agenda futura

Este análisis está limitado por: (a) la ausencia de series de población anual continuas 
entre censos; (b) datos limitados sobre dinámica de empresas y empleo dentro de las 
zonas; (c) la imposibilidad de identificar por separado los canales de migración y 
crecimiento natural (véase Paper 2 de esta serie).

La investigación futura debería examinar: efectos heterogéneos del tratamiento por sector 
y tipo de incentivo; los mecanismos que vinculan el empleo industrial con los resultados 
demográficos; y la experiencia comparada de Brasil y otras economías latinoamericanas.

# Referencias {.unnumbered}

::: {#refs}
:::

# Apéndice {#sec-apendice .unnumbered}

## A. Procedimiento de armonización censal {#sec-apendice-armonizacion}

Los detalles de la construcción del cuadro de equivalencias, la armonización geográfica 
y los procedimientos de imputación están documentados en `data/documentation/codebook.md` 
y en el script `R/01_harmonization.R`.

## B. Construcción del conjunto de datos de zonas industriales

## C. Resultados adicionales de robustez

## D. Diagnósticos espaciales
