---
title: "Zonas industriales y transiciones en el uso del suelo: la huella ambiental de la política industrial de lugar en Argentina"
author:
  - name: "Nicolás Sacco"
    affiliation: "Institución"
    corresponding: true
date: last-modified
lang: es
abstract: |
  Se examina si las zonas de promoción industrial en Argentina generan transiciones 
  medibles en el uso del suelo y la cobertura forestal en sus proximidades. Combinando 
  datos de cobertura forestal derivados de imágenes satelitales (Hansen Global Forest 
  Watch) con el conjunto de datos georreferenciado de zonas industriales, se aplican 
  modelos de cambio de uso del suelo, regresión espacial y el marco de transición 
  forestal para evaluar la huella ambiental de la política industrial de base territorial. 
  Se encuentra que las zonas asociadas a los sectores agroindustrial y de extracción de 
  recursos generan pérdida significativa de cobertura forestal dentro de [X] km de los 
  límites de las zonas, mientras que las zonas orientadas a la manufactura presentan 
  efectos forestales [nulos / mixtos]. Se adaptan los métodos de Sharygin (2020) para 
  estimar el desplazamiento de poblaciones dependientes del bosque en áreas adyacentes 
  a zonas industriales en expansión.
keywords:
  - cambio de uso del suelo
  - transición forestal
  - política industrial
  - Argentina
  - datos satelitales
  - Hansen GFW
  - demografía ambiental
format:
  pdf:
    documentclass: article
    classoption: [12pt, a4paper]
    number-sections: true
    colorlinks: true
    linkcolor: "NavyBlue"
    citecolor: "teal"
    urlcolor: "NavyBlue"
    fig-cap-location: bottom
    tbl-cap-location: top
    include-in-header:
      text: |
        \usepackage{booktabs}
        \usepackage{amsmath}
        \usepackage{float}
        \usepackage{setspace}
        \doublespacing
  html:
    toc: true
    number-sections: true
    theme: cosmo
bibliography: references.bib
csl: apa.csl
execute:
  echo: false
  warning: false
  message: false
  cache: true
---

```{r}
#| label: setup
#| include: false
library(tidyverse)
library(gt)

# --- DATOS DE MARCADOR DE POSICIÓN (reemplazar con targets::tar_read() una vez ejecutado tar_make()) ---
spatial_panel <- tibble(
  anno_censal  = rep(c(2000, 2005, 2010, 2015, 2022), 2),
  tratado      = c(rep(FALSE, 5), rep(TRUE, 5)),
  treecover_pct = c(38.2, 37.5, 36.8, 36.1, 35.4,
                    32.0, 30.5, 28.9, 27.1, 25.6)
)

displacement_stub <- tibble(
  periodo             = c("1991-2001", "2001-2010", "2010-2022"),
  est_desplazados     = c(12400L, 18700L, 24300L),
  n_depts_con_deficit = c(8L, 12L, 17L)
)
```

# Introducción {#sec-intro}

Las consecuencias ambientales de las políticas de promoción industrial representan una 
dimensión ampliamente ignorada en la evaluación del desarrollo de base territorial. Las 
zonas industriales pueden transformar los paisajes a través de múltiples vías: 
directamente, mediante la conversión de suelo para infraestructura y producción; 
indirectamente, mediante la expansión urbana impulsada por el crecimiento poblacional; 
y a través de la intensificación agrícola inducida en los hinterlands de la cadena 
de suministro.

Este trabajo examina la **huella de uso del suelo y transición forestal** del sistema 
de promoción industrial argentino. Se toma como referencia teórica el marco de la 
Transición Forestal [@mather_1992; @meyfroidt_lambin_2011], que predice una relación 
no lineal entre el desarrollo económico y la cobertura forestal, e integra la metodología 
de cambio de uso del suelo basada en escenarios de @sleeter_2017, adaptada a contextos 
de política económica.

Una contribución distintiva es la adaptación del marco de estimación de desplazamiento 
de @sharygin_2020 —originalmente desarrollado para poblaciones afectadas por incendios 
forestales— al contexto de comunidades dependientes del bosque adyacentes a zonas 
industriales en expansión.

## Preguntas de investigación

1. ¿Las zonas de promoción industrial desencadenan transiciones medibles en el uso del 
   suelo en áreas peri-zonales?
2. ¿Cuál es el cambio neto en cobertura forestal asociado a la designación de zonas 
   industriales?
3. ¿Existen efectos de desplazamiento medibles sobre poblaciones adyacentes al bosque?

# Marco teórico {#sec-teoria}

## Teoría de la transición forestal

La hipótesis de la Transición Forestal (TF) postula que a medida que las economías se 
desarrollan, la cobertura forestal sigue una trayectoria en U: la deforestación inicial 
da paso a la reforestación cuando las mejoras en la productividad agrícola y el empleo 
fuera del sector reducen la presión sobre los recursos forestales [@mather_1992]. La 
promoción industrial puede acelerar o interrumpir esta transición:

- **Vía de aceleración:** El empleo manufacturero atrae trabajadores desde la agricultura 
  de frontera forestal, reduciendo la presión sobre la deforestación.
- **Vía de disrupción:** Las zonas de extracción de recursos incrementan la deforestación 
  mediante la conversión directa de suelo y la migración inducida.

## Modelado del cambio de uso del suelo

Se adapta el enfoque de la matriz de probabilidad de transición de @sleeter_2017 para 
clasificar las transiciones del suelo en seis categorías:

```
(1) Bosque → Urbano       (deforestación + urbanización)
(2) Bosque → Agricultura  (expansión agrícola)
(3) Agricultura → Urbano  (expansión periurbana)
(4) Urbano → Industrial   (conversión inducida por zonas)
(5) Bosque estable        (sin transición)
(6) Otro                  (pastizal, humedal, suelo desnudo)
```

# Datos {#sec-datos}

## Datos de cobertura forestal (Módulo C)

Se utilizan los datos de Cambio Forestal Global de @hansen_2013 a 30 m de resolución, 
disponibles para 2000–2022, para medir:

- Cobertura arbórea de línea de base (2000)
- Pérdida forestal anual (2001–2022)
- Ganancia forestal anual (2000–2022)

## Datos de zonas industriales (Módulo B)

Descritos en el Artículo 1. Para este análisis se codifican adicionalmente:

- Tipo de sector (manufactura, agroindustria, extracción de recursos, mixto)
- Huella de infraestructura (acceso vial, agua, electricidad)

# Estrategia de identificación {#sec-identificacion}

## Regresión discontinua espacial

La estrategia de identificación principal explota el límite geográfico nítido de las 
designaciones de zonas industriales. Mediante un **Diseño de Regresión Discontinua 
Espacial** (RDD espacial), se comparan las tasas de cambio de cobertura forestal justo 
dentro y justo fuera de los límites de las zonas, controlando por características 
geográficas y tendencias previas a la designación.

## Diferencias en diferencias (cobertura del suelo)

Se complementa el RDD espacial con un DiD de panel a nivel departamental, usando 
departamentos adyacentes —pero que no contienen— zonas industriales como grupo de 
comparación.

# Resultados {#sec-resultados}

## Transiciones en la cobertura forestal

```{r}
#| label: fig-tendencia-forestal
#| fig-cap: "Cambio en cobertura forestal cerca de zonas industriales, 2000–2022 (marcador de posición)"
#| fig-height: 4

spatial_panel |>
  ggplot(aes(x = anno_censal, y = treecover_pct, color = as.factor(tratado))) +
  geom_line(linewidth = 1) +
  geom_point(size = 2) +
  scale_color_manual(
    values = c("FALSE" = "#4393c3", "TRUE" = "#d73027"),
    labels = c("Departamentos de control", "Departamentos con zona industrial")
  ) +
  scale_y_continuous(labels = function(x) paste0(x, "%")) +
  labs(
    x = "Año",
    y = "Cobertura arbórea media (%)",
    color = NULL,
    caption = "MARCADOR DE POSICIÓN — reemplazar con datos reales de tar_make()"
  ) +
  theme_minimal(base_size = 11)
```

## Estimación del desplazamiento

Siguiendo a @sharygin_2020, se estima la población desplazada de las áreas adyacentes 
a zonas industriales en expansión, comparando la población observada con el contrafáctico 
sintético del modelo de control sintético generalizado (Artículo 1).

```{r}
#| label: tbl-desplazamiento
#| tbl-cap: "Estimación del desplazamiento inducido por la política, por período (marcador de posición)"

displacement_stub |>
  gt() |>
  fmt_number(columns = est_desplazados, decimals = 0) |>
  cols_label(
    periodo             = "Período",
    est_desplazados     = "Desplazados estimados (N)",
    n_depts_con_deficit = "Departamentos con déficit"
  ) |>
  tab_header(title = "[MARCADOR DE POSICIÓN — ejecutar tar_make() para datos reales]")
```

# Conclusiones {#sec-conclusion}

Las zonas de promoción industrial en Argentina generan efectos heterogéneos en el uso 
del suelo y la transición forestal que varían sistemáticamente según el tipo de sector: 
las zonas agroindustriales y de recursos aceleran la conversión forestal, mientras que 
las zonas manufactureras muestran efectos forestales menores y en algunos casos 
negativos. El desplazamiento de poblaciones adyacentes al bosque es una consecuencia 
medible, concentrada en [regiones/períodos].

# Referencias {.unnumbered}

::: {#refs}
:::
